臺灣臺南地方法院民事判決　　　　　　 99年度重訴字第230號
原　　　告　吳振良
訴訟代理人　賴鴻鳴律師
　　　　　　黃俊達律師
　　　　　　粘怡華律師
　　　　　　蘇文斌律師
被　　　告　吳正謙
　　　　　　李政昌
上　二　人
訴訟代理人　蔡雪苓律師
上列當事人間返還借款事件，本院於民國100年4月21日言詞辯論
終結，判決如下：
    主      文
原告之訴駁回。
訴訟費用新臺幣玖萬捌仟貳拾元由原告負擔。
    事實及理由
一、本件原告起訴主張：被告吳正謙曾向原告借款新臺幣（下同
    ）500萬元，原告乃開立以其為發票人，面額500萬元，萬通
    商業銀行股份有限公司台南分行（下稱萬通臺南分行）為付
    款人，發票日民國85年2月28日，帳號05357號，票據號碼
    AB0000000號之支票1紙交付與被告吳正謙，隨後該支票由被
    告吳正謙存入其設於彰化銀行股份有限公司延平分行（下稱
    彰銀延平分行）00-000-00-0-00號帳戶中，委託該行代為取
    款，嗣後兌現，原告與被告吳正謙之消費借貸契約已然生效
    ；而被告李政昌亦曾向原告借款480萬元，原告亦開立以其
    為發票人，金額480萬元，萬通臺南分行為付款人，發票日
    85 年3月15日，帳號05357號，票據號碼AB0000000號支票1
    紙交付與被告李政昌，隨後該支票由被告李政昌存入其妻許
    金聲於彰銀延平分行00-00000-0-00號帳戶中，委託該行代
    為取款，嗣後兌現，原告與被告李政昌之消費借貸契約亦已
    生效；上述消費借貸契約均未約定清償期，嗣原告分別定1
    個月之期限催告被告吳正謙、李政昌返還借款，詎料被告2
    人均拒絕返還，故爰依消費借貸之法律關係提起本訴等語，
    並聲明：（一）被告吳正謙應給付原告500萬元，及自起訴
    狀繕本送達翌日即99年11月23日起至清償日止，按週年利率
    百分之5計算之利息。（二）被告李政昌應給付原告480萬元
    ，及自起訴狀繕本送達翌日即99年11月23日起至清償日止，
    按週年利率百分之5計算之利息。
二、被告則以：原告與被告吳正謙、李政昌間並無消費借貸法律
    關係，被告2人固曾收受上述2張支票，惟該2張支票係因兩
    造於85年初協議結束雙方恆毅行及均豪纖維有限公司之合夥
    事業，結算後發現原告尚積欠上開合夥事業約195,800,000
    元，而上開合夥事業亦有多筆欠款，為供被告2人償還合夥
    事業欠款，乃協議由原告於85年2月底1次開立如附表所示包
    括系爭2紙支票共12紙之支票，經協議當時之見證人即訴外
    人李金龍背書後，1次交付與被告作以清償合夥事業欠款，
    是系爭2紙支票之交付係為結算原告與被告2人間之合夥關係
    債務，兩造間並無消費借貸之法律關係，被告2人自無庸返
    還原告借款之理等語資為抗辯，並聲明：請求駁回原告之訴
    。
三、兩造不爭執之事實：
（一）被告吳正謙收受並兌現原告所開立以其為發票人，金額50
      0萬元，萬通臺南分行為付款人，發票日85年2月28日，帳
      號05357號，票據號碼AB0000000號之支票1紙。
（二）被告李政昌收受並兌現原告所開立以其為發票人，金額
      500萬元，萬通臺南分行為付款人，發票日85年3月15日，
      帳號05357號，票據號碼AB0000000號之支票1紙。
四、得心證之理由：
    本院依民事訴訟法第268條之1整理並協議簡化爭點程序，經
    協議兩造之爭點為：（一）被告2人自原告收受並兌現之支
    票2紙，究係原告基於消費借貸之法律關係而交付與被告之
    借款？亦或原告清償合夥事業恆毅行之債務？（二）系爭支
    票簽發時是否有訴外人李金龍之背書？其中爭點二為爭點一
    之攻擊防禦方法之一，故本院將爭點一、二合併說明論述如
    下：
（一）按當事人主張有利於己之事實者，就其事實有舉證之責任
      ，民事訴訟法第277 條前段定有明文。又請求履行債務之
      訴，除被告自認原告所主張債權發生原因之事實外，應先
      由原告就其主張此項事實，負舉證之責任，必須證明其為
      真實後，被告於其抗辯事實，始應負證明之責任，此為舉
      證責任分擔之原則，觀諸最高法院43年台上字第377 號判
      例甚明。
（二）本件原告主張交付系爭支票2紙，係基於消費借貸法律關
      係之事實，此為被告所否認，依上開說明，自應先由原告
      就其主張消費借貸法律關係存在之事實，負舉證責任。就
      此，原告以上開交付與被告2人之支票均已兌現及恆毅行
      以被告李政昌為獨資之負責人，恆毅行之債務應為被告李
      振昌之債務，原告並無負擔之理等情，欲證明原告與被告
      2人間消費借貸之法律關係存在，惟查：
  １、按支票為無因證券，交付票據之原因甚多，或為贈與、或
      為買賣、或為確保當事人間已存在之法律關係、或為消滅
      已存在之法律關係，非僅囿於金錢借貸一端而已，故除別
      有證據外，僅為支票之簽發、授受或轉讓，自不足以證明
      其原因事實，有最高法院89年度台上字第1082號判決足資
      參照。查原告主張上開交付與被告2 人之支票均已兌現之
      事實，核與本院向與萬通商業銀行股份有限公司合併後之
      存續公司中國信託商業銀行股份有限公司（下稱中國信託
      ）函調上開支票之資料相符，有中國信託函覆之資料1 份
      （見本院卷第92頁至第99頁）在卷可稽，堪認屬實。惟依
      上開說明，即便原告已將系爭支票2紙交付被告兌現之事
      實，亦有可能為其他之法律關係，尚不得遽論原告與被告
      間即為消費借貸法律關係，原告仍應提出其他證據以資證
      明，此核先敘明。
  ２、按若為消費借貸之借款，貸方即有希望借方日後能返還借
      款之主觀意思，故除一般小額借款外，依一般社會常理，
      表徵於主觀希望外之行為外觀，借、貸雙方應會有清償日
      期、利息及設定擔保之約定，已達日後借方返還借款之目
      的。而本件原告主張之借款金額高達500萬元及480萬元，
      已非一般小額借款，惟原告自認全無清償期、利息之約定
      、亦無設定抵押權之擔保，此顯然與常情有違。故原告交
      付系爭款項之時是否存在希望被告日後需返還借款之主觀
      意思已令人生疑。再被告2人主張系爭借款，係原告於85
      年2月底1次開立並交付被告12紙如附表所示之支票中2紙
      ，為原告所自承（見本院卷第136頁），核與上開本院向
      中國信託函調之資料相符，堪信為真實。上開12紙支票款
      項金額高達195,800,000元，均無約定清償期，亦無利息
      及擔保之設定，且均1次簽發同時交付與被告，發票日亦
      由85年2月28日至同年12月30日橫跨10月。若作為借款顯
      然與常情不符，故原告主張系爭款項為借款令人生疑。
  ３、其次，被告2人主張原告交付被告如附表所示12紙支票，
      均經訴外人李金龍背書，原告否認簽發時有訴外人李金龍
      之背書云云。惟前已述及，主張有利於己之事實應就該事
      實負舉證責任。經本院向中國信託函調附表所示12紙支票
      之正反面影本，發現其上確實有訴外人李金龍之背書，有
      中國信託函覆之資料1份（見本院卷第92頁至第99頁）附
      卷可考，堪認屬實。原告雖辯稱交付如附表所示支票與被
      告時，並無訴外人李金龍之背書，並於訴訟中經被告自認
      云云。惟查：原告所指被告自認之書狀僅載明：「系爭2
      張支票，係原告於85年2月底一次開立、一次交付被告兩
      人12張支票的其中兩張」等語（見本院卷第147頁）存卷
      可參。被告該書狀並無自認「系爭支票無訴外人李金龍之
      背書」之陳述，僅是簡略陳述交付過程，難認被告該陳述
      合於民事訴訟法所規定之自認，原告此部分主張顯斷章取
      義，不得為採。此外，又未見原告舉證證明系爭支票交付
      當時並無訴外人李金龍之背書，故原告此部分主張難認為
      真實。從而，若原告交付與被告系爭支票，係本於借貸法
      律關係交付借款，以交付支票代替現金之交付，此何需經
      訴外人李金龍背書，以保障上開支票不獲付款時被告對李
      金龍行使追索權？可知原告主張系爭支票交付與被告，係
      因被告向其借款云云，亦有違常情。
  ４、又查，原告開立第05357號支票帳戶，自90年5月22日起即
      因存款不足而陸續跳票，有中國信託函覆資料中之票據
      類查詢表1紙（見本院卷第93頁反面）存卷可查，足見原
      告於90年5月22日已陷於週轉不靈跳票之財務窘迫情形。
      核當時若原告對於被告有包含系爭500萬元及480萬元及其
      他將近2億元之借款債權，為何當時不向被告2人追討以為
      週轉，竟延遲至99年10月間將近15年後方發函向被告2人
      催告清償借款，亦悖於常情。
五、綜上所述，本院綜觀原告所提之證據，均無法證明原告交付
    系爭款項係基於消費借貸之法律關係。揆諸首揭判例之意旨
    ，本院即無需對於被告之抗辯是否清償合夥債務為調查。從
    而，原告依消費借貸之法律關係，請求被告吳正謙應給付原
    告500萬元，及自起訴狀繕本送達翌日即99年11月22日起至
    清償日止，按週年利率百分之5計算之利息；暨被告李政昌
    應給付原告480萬元，及自起訴狀繕本送達翌日即99年11月
    22 日起至清償日止，按週年利率百分之5計算之利息，均無
    理由，應予駁回。
六、本件事證已明，兩造其餘攻擊防禦方法及本院未經援用之證
    據，經審酌後，核與本件之結論不生影響，爰不一一論述，
    附此敘明。
七、訴訟費用負擔之依據：民事訴訟法第78條。
中    華    民    國   100    年    5     月    20    日
                  民事第二庭  法  官  田玉芬
以上正本係照原本作成
如對本判決上訴，須於判決送達後20日之不變期間內，向本院
提出上訴狀。如委任律師提起上訴者，應一併繳納上訴審裁判
費。
中    華    民    國   100    年    5     月    23    日
                              書記官  劉紀君
附表：
┌─────┬───┬────┬──────┬──────┬───┬───┐
│票據號碼  │發票人│金額    │付款人      │發票日      │帳號  │兌領人│
├─────┼───┼────┼──────┼──────┼───┼───┤
│AB0000000 │吳振良│500萬元 │萬通台南分行│85年2月28日 │05357 │吳正謙│
├─────┼───┼────┼──────┼──────┼───┼───┤
│AB0000000 │吳振良│480萬元 │萬通台南分行│85年3月15日 │05357 │李政昌│
├─────┼───┼────┼──────┼──────┼───┼───┤
│AB0000000 │吳振良│1800萬元│萬通台南分行│85年3月30日 │05357 │李政昌│
├─────┼───┼────┼──────┼──────┼───┼───┤
│AB0000000 │吳振良│1800萬元│萬通台南分行│85年4月30日 │05357 │李政昌│
├─────┼───┼────┼──────┼──────┼───┼───┤
│AB0000000 │吳振良│1800萬元│萬通台南分行│85年5月30日 │05357 │李政昌│
├─────┼───┼────┼──────┼──────┼───┼───┤
│AB0000000 │吳振良│1800萬元│萬通台南分行│85年6月30日 │05357 │吳正謙│
├─────┼───┼────┼──────┼──────┼───┼───┤
│AB0000000 │吳振良│1800萬元│萬通台南分行│85年7月30日 │05357 │吳正謙│
├─────┼───┼────┼──────┼──────┼───┼───┤
│AB0000000 │吳振良│1800萬元│萬通台南分行│85年8月30日 │05357 │吳正謙│
├─────┼───┼────┼──────┼──────┼───┼───┤
│AB0000000 │吳振良│1800萬元│萬通台南分行│85年9月30日 │05357 │吳正謙│
├─────┼───┼────┼──────┼──────┼───┼───┤
│AB0000000 │吳振良│2000萬元│萬通台南分行│85年10月30日│05357 │吳正謙│
├─────┼───┼────┼──────┼──────┼───┼───┤
│AB0000000 │吳振良│2000萬元│萬通台南分行│85年11月30日│05357 │李政昌│
├─────┼───┼────┼──────┼──────┼───┼───┤
│AB0000000 │吳振良│2000萬元│萬通台南分行│85年12月30日│05357 │吳正謙│
└─────┴───┴────┴──────┴──────┴───┴───┘